臺灣高等法院高雄分院民事判決　　　　　94年度重上字第32號
上　訴　人　台灣石油股份有限公司
　　　　　 （原名中國石油股份有限公司）
法定代理人　丁○○
訴訟代理人　陳妙泉律師
　　　　　　葉張基律師
被上訴人　　台灣造船股份有限公司
　　　　　 （原名中國造船股份有限公司）
法定代理人　戊○○
訴訟代理人　許志勇律師
　　　　　　林昇格律師
複　代理人　黃維倫律師
上列當事人間請求損害賠償事件，上訴人對於民國94年2 月14日
臺灣高雄地方法院90年度重訴字第317 號第一審判決提起上訴，
本院於96年5月2日言詞辯論終結，判決如下：
    主  文
原判決關於命上訴人給付部分，及該部分假執行之宣告，暨訴訟
費用之裁判均廢棄。
上開廢棄部分，被上訴人在第一審之訴及假執行之聲請均駁回。
第一、二審訴訟費用由被上訴人負擔。
    事實及理由
一、被上訴人主張：
  (一)上訴人出口高硫燃料油一批，以原審共同被告Weaver
    Oceanways Inc.（下稱Weaver公司，此部分經原審判決駁回
    被上訴人之訴，因被上訴人未上訴而確定）所有油輪「
    Timor Sea 」號（下稱系爭油輪）裝運。該油輪於民國88年
    4 月24日停靠高雄港大林煉油廠第104 號碼頭，準備裝載，
    由上訴人所屬大林煉油廠提供二支輸油蛇管（即軟管），自
    上訴人所有編號DO-1儲油槽連接至系爭油輪編號1 及編號3
    之歧管，以輸送高硫燃料油至油輪。依貨物裝載計劃，油料
    係先輸入油輪編號4C之船艙，預計輸入10500 公噸後，再轉
    輸入其他船艙。詎開始輸油4 分鐘，僅輸入111.86公噸後，
    該蛇管之一即爆裂（下稱系爭蛇管），致高硫燃料油洩入附
    近被上訴人之碼頭，污染被上訴人之碼頭設備、新建船舶及
    造船設備等，被上訴人因此受有須清理油污、重新塗裝新建
    船舶，增加船鄔使用費，及因延誤修繕須賠償船東等損害，
    計新台幣（下同）2124萬6719元。
  (二)上訴人經營石油產品之進出口、儲、運、銷等業務，於輸油
    過程，應防範油料滲漏，故平日就管線設備應實施防蝕措施
    ，其員工竟疏未注意系爭蛇管已超過使用年限、過於老舊，
    復未定期維護保養檢測，致系爭蛇管不堪使用，於輸油過程
    中突然爆裂，油料漏出，其負責維護人員為有過失。又依輸
    油過程出現壓力表不正常上升、下降之情形，顯然上訴人油
    庫操作人員操作不當，於壓力下降後未立即檢查輸油管是否
    破裂，而立即不當加壓，致造成蛇管破裂，亦有過失。另上
    訴人依國際商港港務管理規則第35條規定，於油輪裝卸油料
    時，應圍設攔油帶，其碼頭工於油輪裝卸油料時，疏未依規
    定設置攔油帶，致蛇管破裂後之漏油擴散污染被上訴人碼頭
    及新建船舶。故上訴人應依民法第188 條第1 項、第184 條
    第1項前段規定，對被上訴人所受損失負僱用人賠償責任。
  (三)「經營公共危險物品及高壓氣體各類事業之分類及安全管理
    辦法」（89年1 月26日廢止）第62條規定，油庫油槽及管線
    設備，應實施防蝕措施，並防止油料滲漏；第64條規定，油
    庫為防止漏油，應建立油槽及管線監巡制度，採取自動監測
    系統或人力巡查方式。上訴人經營石油產品之進出口、儲存
    、運送、銷售及有關業務，應依上開規定預防油料滲漏，然
    系爭蛇管於輸油過程中因破裂致使油料外洩，而上訴人並未
    證明其提供用以輸送油料之系爭蛇管確實足以防止油料外洩
    ，且其於本件油料外洩時未事先查知，而是由船上人員告知
    ，顯未建立管線自動監測或人力巡查系統，故有違反上開保
    護他人法令之規定。又商港法第18條第4 款規定：在商港區
    域內，不得為其他妨害港區安全及污染港區之行為；84年修
    正之國際商港港務管理規則第24條第11款、12款規定：在港
    區作業時，不得有作業污染港區或造成髒亂之防害港區安全
    之行為；其他有防害港區安全之行為；第35條規定：油輪裝
    卸油料時，應在商港管理機關指定地點為之，作業時並應圍
    設攔油帶。該等法令規定係課予在港區內作業之人不污染港
    區及不妨害港區安全之義務，其目的即在保護同樣在港區內
    從事工作之人之權益不受損害，自屬保護他人之法令。又民
    營事業投資開發工業區內工業專用港輔導及管理辦法第64條
    準用47條就工業專用碼頭之管理，亦有圍設攔油帶之規定。
    上訴人違反前揭規定，在本件油料輸送過程中，未採取任何
    防止污染產生之行為，並進而造成被上訴人之損失，應依民
    法第184 條第2 項規定負賠償責任。
  (四)又上訴人經營之事業，於輸油過程具有高度危險性，依民法
    第191 條之3 規定，應就被上訴人因油料漏出受污染之損害
    負賠償責任。
  (五)爰依民法第188 條第1 項、第184 條第1 項前段，第184 條
    第2 項，或第191 條之3 等規定，請求擇一判命上訴人給付
    被上訴人2124萬6719元，並加計法定遲延利息，暨陳明願供
    擔保，聲請准為假執行之宣告。
二、上訴人則以：
  (一)上訴人所提供之蛇管經事後會堪結果，其外觀內襯仍屬堪用
    ，足以排除因耗損或材質變化導致破裂之原因，且系爭蛇管
    為橫向平整斷裂，乃蛇管操作中受到瞬間壓力驟增所致，故
    應係船方操作錯誤，將閥門突然關閉導致管內壓力升高，瞬
    間超過蛇管所能承受之壓力致蛇管斷裂，非上訴人之過失所
    致，不應由上訴人負賠償責任。
  (二)法人本身無侵權行為能力，不負民法第184 條之侵權行為責
    任。而被上訴人主張上訴人有民法第184 條第2 項違反「保
    護他人之法律」之事由，亦屬無據：
    (1)「經營公共危險物品及高壓氣體各類事業之分類及安全管
      理辦法」（89年1 月26日廢止）第1 條規定，本辦法依消
      防法第12條第2 項規定訂定之。然消防法第12條並未授權
      制訂被上訴人所引用之「經營公共危險物品及高壓氣體各
      類事業之分類及安全管理辦法」，是該辦法並無正當法源
      ，且嗣經廢止，自不得予以適用，認上訴人違反該辦法而
      構成民法第184 條第2 項之違反保護他人法律規定。至於
      依84年修正公布之消防法第15條授權而制定之「公共危險
      物品及可燃性高壓氣體設置標準暨安全管理辦法」，則於
      88年10月20日始經發布施行，自不溯及於本件事故發生時
      予以適用。
    (2)上訴人輸油至系爭油輪時，係在上訴人專用之碼頭，未在
      國際商港之範圍內，被上訴人主張上訴人違反「國際商港
      港務管理規則」第35條等規定，於油輪裝卸油料作業時未
      圍設攔油帶，應先舉證系爭作業地點屬國際商港之範圍。
    (3)促進產業升級條例（下稱促產條例）修正前第30條第9項
      授權制訂之「民營事業投資開發工業區內工業專用港輔導
      及管理辦法」第47條第1 項規定，油輪裝卸貨物或船舶加
      裝油料時，應圍設攔油設施；遇有溢漏，應立即負責清除
      ，並通知公民營事業。惟依促產條例第37條規定，依第23
      條編定完成之工業區內，中央工業主管機關基於政策或衡
      量興辦工業人之經營需要，得報請經濟部會商交通部，經
      行政院核定設置工業專用港或工業專用碼頭。高雄港並非
      根據促產條例所設置之工業專用港（例如台塑雲林麥寮才
      是工業專用港）或工業專用碼頭，且未在任何工業區內，
      自無上開規定之適用。
  (三)民法第191 條之3 之規定係於88年4 月21日修正、89年5月
    5 日起施行，且民法債編施行法並無特別規定溯及既往之適
    用效力，故本條並不溯及適用於88年4 月24日所發生之系爭
    事故，且無舉證責任倒置之問題。
  (四)縱認上訴人應負賠償責任，然上訴人除就編號Ｎ5704、Ｎ
    5717兩艘船由艤裝廠處理油污所生費用為9 萬1128元，及被
    上訴人船塢設備遭污染恢復原狀所生費用為15萬2752元，各
    為其損害額部分，不予爭執外，其餘被上訴人主張船體廠處
    理受污染新船所生費用624 萬8604元，生管組處理編號Ｎ
    5703 號 船舶所生與船東和解金額551 萬0146元之損害，及
    船舶因受污染進塢除油、重新上漆所生使用船塢費用635 萬
    9121元等，則因被上訴人未能提出會計上憑證及相關單據以
    證明各該費用，或估算之費用過高，上訴人否認其主張之費
    用屬實。又被上訴人依規定亦應設置攔油索，以防止漏油事
    件損害之擴大，其未設置，致本件損害擴大，與有過失，應
    減少上訴人之賠償金額等語，資為抗辯。
三、原審判決上訴人應給付被上訴人1456萬7689元本息，並為附
    條件准、免假執行之宣告，而駁回被上訴人其餘之訴及假執
    行之聲請。上訴人就其敗訴部分聲明不服，請求判決廢棄原
    審判決敗訴部分，並駁回該部分被上訴人在第一審之訴及假
    執行之聲請；被上訴人則請求判決駁回上訴。
四、兩造爭執及不爭執事項：
　(一)兩造就下列事項並不爭執，堪認為真實：
　　(1)上訴人提供之蛇管（軟管）在上開輸油過程中爆裂導致漏
　　  油污染港區，造成被上訴人受有損害。
　  (2)如認上訴人應對被上訴人負賠償責任，編號Ｎ5704、Ｎ
　    5717兩艘船由艤裝廠處理油污所生費用為9 萬1128元；被
      上訴人船塢設備遭污染恢復原狀所生費用為15萬2752元。
　(二)兩造爭執事項為：
    (1)上訴人就系爭漏油污染事件，是否應依民法第188 條第1
      項、第184 條第1 項前段規定，負僱用人之侵權行為損害
      賠償責任？亦即上訴人僱用之蛇管維護人員是否未盡保養
      維護責任，致蛇管不堪使用，於輸油過程爆裂；或上訴人
      高松油庫人員於操作送油泵浦時，不當加壓致末端油管爆
      裂；或碼頭工人於油輪裝油時，疏未依規定圍設攔油帶？
    (2)上訴人是否應依民法第184 條第2 項規定，負侵權行為損
      害賠償責任？亦即，上訴人有無違反經營公共危險物品及
      高壓氣體各類事業之分類及安全管理辦法第62條、第64條
      ；或違反商港法第18條第4 款，商港港務管理規則第24條
      第11款、12款；或違反商港港務管理規則第35條等規定，
      致侵害被上訴人之權利？
    (3)上訴人是否應依民法第191 條之3 之規定，對被上訴人負
      損害賠償責任？
    (4)如認上訴人應負損害賠償責任，被上訴人因系爭漏油事件
      污染所生損害額為何？被上訴人未設置攔油帶，就損害之
      發生是否與有過失？
五、被上訴人主張上訴人提供之系爭蛇管老舊，已不堪使用，致
    於輸油過程爆裂，就系爭漏油污染事件有可歸責事由等語，
    惟上訴人否認就系爭蛇管爆裂有可歸責事由，而以上開情詞
    置辯。按民事訴訟如係由原告主張權利者，應先由原告負舉
　　證之責，若原告先不能舉證，以證實自己主張之事實為真實
  　，則被告就其抗辯事實即令不能舉證，或其所舉證據尚有疵
    累，亦應駁回原告之請求（最高法院17年上字第917 號判例
    參照）。經查：
　(一)被上訴人主張：系爭蛇管自其外觀附有海中生物，有磨損、
　  壓縐、龜裂現象，且破裂處內襯凹損，復無製造商名稱、材
    質、耐壓系數之記載，又依中華海事檢定社公證有限公司（
    下稱中華海事）出具之公證報告記載，系爭蛇管已使用超過
    8 年，上訴人原預定於事故發生日（88年4 月24日）近期更
　　換，但因供應商之問題而遭延遲（見公證報告中譯本第7頁
  　），足認其材質已發生損耗，不足以抵抗輸油過程中所產生
    之高壓。況上訴人迄未依請求或法院命令提出系爭蛇管之材
    質、耐壓系數、使用年限，及定期保養、維修、試壓、檢驗
    等文件，依民事訴訟法第345 條第1 項規定，亦應認被上訴
    人主張系爭蛇管過於老舊，已超過使用年限為真正等語。惟
    據系爭蛇管斷裂後之斷面照片顯示，其靠近接頭之一面（即
    靠近油輪之一端）仍呈完成之圓形，另一面始有凹陷（原審
    卷(二)51、52、287 、290 頁；本院卷(二)237 頁），而依斷裂
    蛇管略圖顯示，斷裂的部分位在水面上（本院卷(二)223 頁）
    ，故應係蛇管斷裂之時，因上游未立即停泵，致蛇管亂竄碰
    撞碼頭等硬物始凹陷，非原即存在。另鑑定人即中山大學海
    洋環境及工程學系教授乙○○稱：依據材料力學，蛇管外部
    只是保護層，不負責承受壓力，內層才承受壓力（本院卷(三)
    第14頁），是依蛇管之外觀，尚不足以判定其是否已不堪使
    用。又民事訴訟法第345 條規定，當事人無正當理由不從提
    出文書之命者，法院得審酌情形認他造關於該文書之主張或
    依該文書應證之事實為真實。則是否為該認定，法院仍應審
    酌情形為之。本院以被上訴人並未舉證一般蛇管堪用年限少
    於8 年，且依鑑定人甲○提出其自行製作之「鑑定報告書」
    ，其中引用國際海上油料輸送公司協會製作之部分操作手冊
    記載，「貨油輸送管路（含蛇管）... 如果缺少規劃文件可
    循，下列最短間隔應予適用：管壁內部檢查每五年實施，管
    壁厚度測量每十年實施，試壓，於每次有更換重要零件時。
    」（卷附之「鑑定報告」第20頁）足認一般蛇管之使用年限
    可能超過10年。又中華海事公司公證報告上之記載，亦僅聽
    聞之詞，不得據為蛇管是否堪用之依據，是仍應審酌其他證
    據以為認定。
  (二)鑑定人甲○固稱：依據本件輸油過程之壓力表所示，上午8
    時23分壓力開始上升，2 分鐘後達到17.7（每平方公分／公
    斤，下同），8 時24分船方接到油，8 時26分時下降到13.5
    ，顯示開始漏油，後來壓力再回升至17.7，則是因岸方再加
    壓之結果，而壓力再次到達17.7時，蛇管即爆裂，至8 時28
    分壓力歸零；依此壓力上升再下降、再上升之結果，判斷是
    漏油再加壓。而油輪卸貨與裝貨是兩套系統，卸油是使用按
    鈕式，裝油則使用車輪狀轉盤控制，使用人力，不可能誤觸
    按鈕而關閉艙門，導致蛇管末端壓力升高之水錘現象（本院
    卷(三)第6 至7 頁），即認定系爭蛇管斷裂是因最初有裂縫漏
    油，致壓力下降，而油庫操作泵浦人員見壓力下降，再加壓
    致末端承受之壓力過大而爆裂。惟兩造就系爭輸油過程，因
    管線長達十餘公里，輸出端（即高松油庫）之壓力為17.7，
    輸入端（即蛇管及船上）僅為2 ，並不爭執，即輸入端之壓
    力極小，即使泵浦將壓力由13.5再加壓至17.7，其末端蛇管
    所承受之壓力仍影響不大，是否足以導致蛇管瞬間爆裂，即
    非無疑。
  (三)本件經兩造合意（本院卷(二)第11頁）送國立高雄海洋科技大
    學海洋環境工程系（下稱海洋大學）鑑定結果，認為：如
    果蛇管因長時間使用造成材料損耗、性能降低，大多會發生
    在局部地方，或材料有瑕疵，使用時由於該損耗或瑕疵處材
    質強度較弱，容易有應力集中現象，產生小隙縫，使流體自
    該處噴出；流體噴出後，壓力立刻下降，不會繼續造成管路
    整個斷面的破壞；若是因為輸油過程油管壓力陡升，當壓
    力超過材料負荷上限，就容易發生整個管路斷面爆裂的現象
    。依據系爭蛇管破壞之照片，及勘查現場蛇管情況，顯示是
    整個斷面的破壞，其原因可能是輸油過程中，有控制閥門突
    然被關閉引發水錘現象，壓力迅速上升超過蛇管所能承受的
    上限，導致油管爆裂。此油管破壞事件發生的原因，可能
    並非蛇管本身之損耗或瑕疵所主導。在管路系統中，壓力
    陡升的原因，可能肇因於在流體流動的下流某處，因為流動
    受阻，速度減小而造成壓力上升，此升高的壓力會快速向上
    游傳遞，到蛇管斷面較小處（如照片一之蛇管銜接處），又
    會使單位面積受到的壓力更為增加，由於壓力強度已經超過
    材料本身負荷，產生瞬間爆裂的情況；若是發生在上游處，
    因流動的能量來源消失，整個管路系統的壓力將會回復為零
    （本院卷(二)第167 至170 頁）。
  (四)事件發生後萬川海事檢定有限公司受被上訴人委託，進行調
    查勘驗後出具檢定報告書（下稱萬川公司檢定報告），其中
    引述Manuli Offshore Engineered System （蛇管製造公司
    ，但非系爭蛇管之廠商）代表工程師之檢驗報告稱：破損之
    輸油管系專門供給停靠在碼頭裝卸油料之油輪使用，輸油管
    接頭處發生爆裂，依照以往的經驗，輸油管可能遭受大於其
    所能承受的壓力拉扯，例如拆掉輸油管前油輪即駛離停泊處
    ，亦有可能壓力突增造成輸油管破裂。本人認為輸油管破裂
    的原因係因裝載過程中安全閥關著致壓力爆增所造成，此行
    為造成油管壓力突然急速增加，於本案其壓方必定高於輸油
    管所能承受的範圍，導致輸油管接頭處360 度爆裂（原審卷
    (一)33頁），與海洋大學鑑定結果相符。而中華海事檢定社出
    具之公證報告固記載「據我方之調查，除非另行提出可證明
    該軟管亥建全狀態的證據，我方認為軟管的破裂，可能係軟
    管本身的損耗或既存之瑕疵所致」，其理由為中油公司原預
    定近期更換系爭軟管，因故延遲，根據中油公司之資料，該
    軟管已使用超過8 年，且其上附著海洋生物；開始抽泵前，
    所有船上軟管的閥門已全開，且經上訴人裝卸長（即
    loading master）檢查及確認，之後油已進入船艙，及軟管
    破裂時，未從船上歧管的任何議表上發現回壓或任何異常震
    動（原審卷(二)95至96頁，125 至126 頁）。然中華海事檢定
    社係受台北之台灣海運企業服務有限公司委託，為賴比瑞亞
    船東與倫敦輪船所有人共同保險有限公司之利益而為調查（
    原審卷(二)89-1頁），難免偏頗，而系爭蛇管外表原並無凹損
    ，且是否堪用，非得以外觀判斷，已如前述，又縱使船艙進
    油前已經上訴人裝卸長會同確認閥門全開，亦非不可能於其
    後之輸油過程中，因貨控室中監管之人誤觸開關而關閉閥門
    （詳如下述），且貨控室不在甲板上，而如因誤觸致閥門關
    閉，可於極短之時間內恢復開啟閥門，故事件發生時，縱裝
    卸長仍在船上，亦不可能發現或保留證據。是此部分之鑑定
    未據說明何以在管線末端壓力極小之情況下發生蛇管爆裂，
    其所為推測之詞，尚不足據以認定上訴人蛇管已不堪使用。
  (五)鑑定人乙○○就系爭蛇管斷裂原因之意見，亦認壓力突然升
    高造成瞬間破壞所致，與海洋大學鑑定報告之意見相同（本
    院卷(三)12至13頁）。鑑定人乙○○並稱：管線要斷，一般要
    先有裂縫，突然壓力很大會造成瞬間的破壞，破壞力學瞬間
    破壞的結果一般會很平整，因為管裡面的壓力是等向性，壓
    力向外擴張一樣大，所以找出最初縫破裂點可能會向刀子一
    樣切斷；本件斷裂蛇管，是這條管線最弱部分；只能判斷是
    最弱的部分，無法判斷原來是否有裂縫（同上卷第12頁），
    參照曾長期在油輪上工作並曾擔任油輪船長之證人陳欽泉稱
    ：岸方出口壓力是設定好的，沒辦法加壓（同上卷59頁），
    及被上訴人亦稱：主張輸出口輸油馬達就可以設定壓力值（
    同上卷108 頁），合於上訴人稱：輸油馬達在輸出的時候，
    就設定輸出油率，就是每小時輸出多少油量的設定，在決定
    輸油量之後，就不會更改，就會決定出壓力值（同上卷108
    頁），亦足以解釋因蛇管末端流動受阻，造成管內壓力陡升
    ，乃先導致管線最弱部分出現裂縫，部分油料漏出後，設定
    之出口壓力隨之下降至13.5，繼之自動調升至設定值，而在
    短時間內因末端壓力持續升高，致管線完全爆裂，乃通知油
    庫而緊急關閉輸油馬達，故壓力歸於零。又據證人丙○○稱
    ：我擔任油輪船上的工作約有30年；油輪從1960年代以後就
    開始有油壓搖控裝置，剛開始同時兼有人工車輪狀旋轉鈕及
    油壓搖控，之後沒有多久比較成熟之後就只有油壓搖控，開
    關的面板在同一處；系爭油輪甲板上有車輪狀旋轉鈕，但船
    艙裡面閥門是用搖控式按鈕；裝油時只有先開甲板上車輪狀
    的閥門及相關管路，之後不再碰觸，其餘由貨控處理艙門開
    關的操作（本院卷(三)60頁），而鑑定人甲○於67至68年間曾
    任職貨輪船長，自69年至76年間任油輪船長（本院卷(二)197
    頁），相較之下，自以丙○○對於油輪上裝卸油之設置及演
    進較為清楚，且依上訴人提出於71年間出版之「油輪實務」
    亦記載「現代油輪上由於有了自動控制設備，故將各種控制
    集中在一個房間，... 使裝卸貨迅速而有效，... 只要將控
    制紐轉按動，遠處的閥即由油壓驅動開啟或關閉，通往貨艙
    ... 」（本院卷(二)第270 頁），非如甲○所稱裝油全由手動
    ，系爭油輪係69年間打造，應已採用自動化控制，則其於裝
    油過程，即非無可能因誤觸艙門面板致艙門關閉而造成管線
    壓力陡升之現象。是本院參酌證人丙○○證詞，以海洋大學
    鑑定報告、Manuli Offshore Engineered System 代表工程
    師之檢驗報告，及鑑定人乙○○之判斷合於經驗法則，足以
    採憑；而依鑑定人甲○之陳述則顯然不足以解釋其何以瞬間
    造成超過蛇管負荷之壓力，故不予採認。
  (六)從而，就系爭漏油事件，已足以排除蛇管老舊不堪使用之原
    因。又上游油庫加壓之原因既不足以對末端之蛇管造成破壞
    性之壓力，則油庫人員是否操作不當，與本件之油污染損害
    即無相當因果關係，亦應予以排除。
六、上訴人是否依商港港務管理規則第35條等規定，有圍設攔油
    索之義務？其碼頭工人未依規定設置攔油索，是否有過失？
    或上訴人之行為是否違反該規則第24條第11、12款，或商港
    法第18條第4款之規定？
  (一)按商港港務管理規則第35條規定，油輪裝卸油料，應在商港
    管理機關指定地點為之，作業時並應圍設欄油帶，如有溢漏
    應即予清除，並通知商港管理機關；油輪裝卸油料或加裝壓
    艙水或盤艙完畢接管拆開後，應即儘速離開碼頭出港，或在
    指定地點停泊。該條乃在規範油輪之裝卸油料，其應在指定
    地點為之，及作業過程應防止油料溢漏，而要求圍設欄油帶
    ，並於裝卸完畢後即儘速出港或在指定地點停泊，是其規範
    之對象乃油輪本身，而非「關於油輪之裝卸油料」，故應依
    該條文盡相關義務者，乃油輪本身，而不及於出售油料或接
    受油料者。而出售油料之一方有使用加油船在指定地點為油
    輪加油者，該加油船本身亦屬油輪之性質，其卸油自應受此
    條文之規範；如使用蛇管直接對油輪輸油，則非本條規範之
    對象。至於實務上出售油料者與油輪間另以契約約定，由賣
    方提供圍設欄油索，而由受油之油輪負擔費用，亦不影響油
    輪原應依此規定設置欄油索之義務，僅於賣方未依約履行設
    置欄油索時，應對油輪負其責任，則屬另一問題。依據上開
    萬川公司之檢定報告書及中華海事之公證報告，均未記載本
    件油管爆裂後，曾使用欄油索，僅在防波堤上鋪灑木屑，固
    有違反上開規定，惟按之上開說明，究非屬上訴人之義務。
    被上訴人指稱上訴人違反此保護他人法律之規定，即屬無據
    。
  (二)商港法第18條在商港區域內，不得為左列行為：一、在海底
    電纜及海底管線通過區域錨泊。二、採捕水產動、植物。三
    、養殖牡蠣及其他水產物。四、其他妨害港區安全及污染港
    區之行為。依其第1 至3 款之規定觀之，乃限制不得為特定
    之行為，是同條第4 款所規範者，應指行為本身即具有妨害
    港區安全及污染港區之特性者。商港港務管理規則第24條第
    11、12款規定，在港區作業者，不得有作業污染港區或造成
    髒亂或其他有妨害港區安全之行為，亦指行為本身即可造成
    污染、髒亂或妨害港區安全者。上訴人所為輸油行為既屬許
    可之行為，被上訴人復未具體指摘其積極違反上開規定之行
    為，所指上訴人違反該等規定，即無可採。
七、上訴人是否違反「經營公共危險物品及高壓氣體各類事業之
    分類及安全管理辦法」第62條、64條之規定？是否違反民營
    事業投資開發工業區內工業專用港輔導及管理辦法第64 條
    準用47條應圍設欄油帶之規定：
　(一)按之上開說明，本件既不能證明上訴人提供之系爭蛇管不堪
  　輸油使用，且系爭蛇管爆裂發生漏油事件，並非蛇管本身瑕
    疵所違成，乃因下游壓力驟升所致，已如前述，即不得認上
    訴人有末盡防止油料滲漏之義務，且於蛇管爆裂之時已立即
    停止上游之輸油，亦無違反該辦法第64條之情事。保護他人
    法令之規定。
  (二)次按民營事業投資開發工業區內工業專用港輔導及管理辦法
    係交通部據促進產業升級條例第30條第9 項之授權，而於83
    年12月21日制訂。又促進產業升級條例第37條規定：依第23
    條編定完成之工業區內，中央工業主管機關基於政策或衡量
    興辦工業人之經營需要，得報請經濟部會商交通部，經行政
    院核定設置工業專用港或工業專用碼頭。高雄港並非根據促
    進產業升級條例所設置之工業專用港或工業專用碼頭，自無
    該條例或其子法修正前「民營事業投資開發工業區內工業專
    用港輔導及管理辦法」之適用。況上開辦法第47條規定，油
    輪裝卸貨物或船舶加裝油料時，應圍設攔油設施；遇有溢漏
    ，應立即負責清除，並通知民營事業；前項情形，行為人未
    能清除者，準用第四十一條第一項規定辦理。按之上開關於
    商港港務管理規定油輪圍設欄油帶之說明，所規範之對象亦
    為油輪本身，即不得據此認上訴人有違反相關之規定。
八、上訴人是否應依民法第191 條之3 規定，就被上訴人因油料
    漏出受污染之損害負賠償責任？
　　按民法第191 條之3 之規定係於88年4 月21日民法修正時增
  　訂，並自89年5 月5 日起施行，且債編施行法並無特別規定
    溯及既往之適用效力，故依債編施行法第1 條後段之規定：
    「…；其在修正施行前發生者，除本施行法有特別規定外，
    亦不適用修正施行後之規定。」本條並不溯及適用於88 年4
    月24日所發生之系爭事故。
九、綜上所述，上訴人並無被上訴人所指提供不堪使用之輸油蛇
    管或所僱用人員操作泵浦不當，致蛇管爆裂漏油，污染被上
    訴人新建船舶及船塢設備，或違反相關保護他人法律規定等
    之行為。從而，被上訴人本於侵權行為之法律關係，請求上
    訴人給付2124萬6719元本息，為無理由，不應准許。其假執
    行之聲請亦失所附麗，應併予駁回。原審判命上訴人給付
    1456萬7689元本息，並為假執行之宣告，自有未洽。上訴意
    旨指摘原判決此部分不當，求予廢棄改判，為有理由。自應
    由本院予以廢棄，改判如主文第二項所示。
據上論結，本件上訴為有理由，依民事訴訟法第450 條、第78條
，判決如主文。
中　　華　　民　　國　　96　　年　　5 　　月　　11　　日
                            民事第六庭
                                審判長法官  許明進
                                法      官  陳真真
                                法      官  謝肅珍
以上正本證明與原本無異。
如對本判決上訴，須於判決送達後20日內向本院提出上訴狀，其
未表明上訴理由者，應於上訴後20日內向本院提出上訴理由書（
均須按他造當事人之人數附繕本）。上訴時應提出委任律師或具
有律師資格之人之委任狀，並依附註條文規定辦理。
中　　華　　民　　國　　96　　年　　5 　　月　　11　　日
                                書  記  官  蘇恒仁
附註：
民事訴訟法第466 條之1 ：
對於第二審判決上訴，上訴人應委任律師為訴訟代理人，但上訴
人或其法定代理人具有律師資格者，不在此限。
上訴人之配偶、三親等內之血親、二親等內之姻親，或上訴人為
法人、中央或地方機關時，其所屬專任人員具有律師資格並經法
院認適當者，亦得為第三審訴訟代理人。第1 項但書及第2 項情
形，應於提起上訴或委任時釋明之。
